臺灣基隆地方法院民事判決
109年度建字第1號
原      告  城安新科技股份有限公司

法定代理人  洪金富  
訴訟代理人  周志羽律師
複代理人    朱怡瑄律師
被      告  臺灣電力股份有限公司龍門施工處

法定代理人  許永輝  
訴訟代理人  吳文琳律師
            崔瀞文律師
上列當事人間給付工程款事件，本院於民國111年6月30日言詞辯
論終結，判決如下：
    主  文
被告應給付原告新臺幣柒萬參仟伍佰玖拾陸元，及自民國一百零
六年十月二十一日起至清償日止，按週年利率百分之五計算之利
息。
原告其餘之訴駁回。
訴訟費用由被告負擔萬分之六，餘由原告負擔。
本判決原告勝訴部分得為假執行；但被告以新臺幣柒萬參仟伍佰
玖拾陸元為原告預供擔保後，得免為假執行。
原告其餘假執行之聲請駁回。
    事實及理由
壹、程序事項
一、被告之法定代理人原為劉宗興，嗣於本件訴訟繫屬後，變更
    為許永輝，有被告提出台灣電力股份有限公司民國110年6月
    29日電人字第11000128981號函在卷可稽（見本院卷㈡第197
    頁），是被告以書狀聲明承受訴訟，核與法律規定相符，應
    予准許。
二、按不變更訴訟標的，而補充或更正事實上或法律上之陳述者
    ，非為訴之變更或追加，民事訴訟法第256條定有明文。查
    本件原告原起訴主張民法第227條之2第1項、第491條、第50
    5條等規定為請求權基礎，嗣於訴訟進行中之110年11月11日
    以書狀主張被告與訴外人開立工程股份有限公司（下稱開立
    公司）於91年4月26日開立公司簽定「台灣電力股份有限公
    司工程採購承攬契約」（下稱系爭契約）之第4條第3項：「
    本工程契約總價按實作工程數量結算」、第13條第2項：「
    凡契約訂價單（不包括單價分析表）內非按實做數量計價之
    項目，如實做數量較訂價單內數量增減百分之十以上者，其
    逾百分之十部分，雙方得以變更設計增減之，並按前項之規
    定辦理變更手續」，乃係本件原告請求被告給付工程停工及
    展延期間相關報酬計算方式之約定，核其約定，非屬請求權
    基礎之性質，自不涉及訴訟標的之變更或追加之問題，而係
    補充本件訴訟攻擊、防禦方法之事實或法律上之陳述，揆諸
    前揭規定，自應予准許。
貳、實體事項
一、原告主張：
　㈠緣訴外人開立公司承攬被告主辦之「龍門（核四）計畫第一
    、二號機放射性廢料處理系統機械設備與管路安裝工程（龍
    門輔字第007號）」（下稱系爭工程），嗣於91年4月26日開
    立公司與被告簽定系爭契約，系爭契約價金為212,380,952
    元（未稅）。嗣因開立公司無法繼續履約，故於96年4月3日
    由原告、被告與臺灣土地銀行汐止分行（下稱土地銀行）簽
    定「契約承擔協議書」（下稱系爭契約承擔書），就開立公
    司未完成系爭工程之部分，被告與開立公司雙方同意土地銀
    行依系爭契約履約保證金保證書規定，代洽原告以就系爭工
    程未完成部分完成履約方式，履行土地銀行之擔保責任。
　㈡原告承攬範圍之系爭契約價金為212,380,952元(未稅），含
    稅則為223,000,000元，於96年4月28開工後，於104年10月2
    8日驗收合格，又依系爭契約施工說明書、第貳章「一般說
    明」第16.1條「工程期限」約定「為配合工程進度及便於掌
    握工期，本工程共分為七個工程分項，各分項分別通知開工
    ，並無一定前後必然關係…」，可知系爭工程之工作内容共
    分為七個工程分項，並有不同之工作内容、報酬及期限。又
    依系爭契約施工說明書第16.1條約定第一分項工程應於通知
    開工日起820日曆天内竣工、第二分項工程應於通知開工日
    起425日曆天内竣工、第三分項工程應於通知開工日起330日
    曆天内竣工、第四分項工程不計工期、第五分項工程應於通
    知開工日起365日曆天内竣工、第六分項工程應於通知開工
    日起240日曆天内竣工、第七分項工程不計工期。另依系爭
    契約承擔書第3條約定：「本協議書正式簽訂之翌日起至第2
    5日為本工程復工日，自復工日（含)起180日曆天内城安新
    須完成已開工之第一、二項分項工程」，可知兩造於96年4
    月3日，另行約定第一、二分項工程工期分別為180日曆天，
    茲整理系爭工程七個分項原約工期如民事起訴狀附表一所示
    。又將系工程七個工程分項，對應之工程款約定報酬數額整
    理如民事起訴狀附表二所示。
  ㈢詎料，自96年4月28日開工後，原告承攬之第一分項工程共計
    展延807日曆天（計算式：92＋25＋274＋86＋72＋36＋133＋89＝807
    )、停工141日曆天，較原約定工期180日曆天增加527％之工
    期；第二分項工程共計展延553.5日曆天(計算式：29＋14＋30
    2＋130.5＋78＝553.5)、停工446日曆天，較原約定工期180日
    曆天增加555％之工期；第三分項工程自97年12月1日開工後
    共計展延472.5日曆天、停工1264日曆天，較原約定工期330
    日曆天增加526％之工期；第五分項工程自96年8月10日開工
    後共計展延1,000日曆天、停工141日曆天，較原約定工期36
    5日曆天增加312％之工期；第六分項工程自98年9月15日開工
    後共計展延59.5日曆天、停工1,500日曆天，較原約定工期2
    40日曆天增加649％之工期，展延工期及停工期間，造成原告
    增加巨額之履約費用，以上相關系爭工程七個分項工程展延
    工期及停工工期如民事起訴狀附表一所示。
  ㈣若本院認上開民事起訴狀附表一所示，以七分項工程權重分
    別計算展延及停工工期所生之費用不可採(假設語），則系
    爭工程自96年4月28日第一分項工程開工日起至103年10月14
    日竣工日，實際工期共2,727日暦天，依系爭契約約定預定
    履約之日數僅1,000日曆天，故原告人員機具因停工及展延
    工期滯留於現場之時間，未與契約約定於現場施工之日數重
    疊之日數共計1,727日曆天。
  ㈤又被告於104年7月30日發函予原告表示系爭工程設備保溫器
    材遺失一批，將自系爭工程尾款扣除716,066元材料費用及
    罰款68,197元，然此係因兩造保溫材料數量計算方式差異，
    故發生保溫材料短缺所致，然被告卻於104年11月20日函文
    向原告表示原告提送之計價數量有錯誤云云，遽稱為免延誤
    驗收時程而逕行結算驗收，並稱原告若有異議請依系爭工程
    契約之爭議處理程序處理，而逕行於系爭工程尾款扣除784,
    263元（含材料費用716,066元及罰款68,169元）。原告爰依
    兩造承攬關係及民法第505條規定，請求被告給付之。
  ㈥據本院依原告聲請囑託臺灣省土木技師公會進行鑑定，經鑑
    定後出具鑑定報告書（下稱系爭鑑定報告）認定本件原告請
    求工作之項目，將隨履約時間增加而增加費用，是原告依民
    法第491條、第505條、第227條之2等規定及系爭契約第4條
    、第13條第2條之約定，擇一請求被告給付因展延工期所產
    生之時間關聯費用，分述如下：
　⒈原告依民法第491條、505條規定，請求被告給付原告報酬69,
    829,781元：
　⑴依系爭契約第4條約定：「本工程契約總價按實作工程數量結
    算」，可知按實作計價之項目被告應按實作數量給付報酬。
    又依系爭契約第13條第2項約定：「凡契約訂價單(不包括單
    價分析表）内非按實做數量計價之頊目，如實做數量較訂價
    單内數量增減達百分之十以上者，其逾百分之十部分，雙方
    得以變更設計增減之，並按前項之規定辦理變更手續」，可
    知系爭契約約定訂價單内非按實作計價之項目，其實作數量
    較契約增加達10％以上者，原告得請求變更增加價金，旨在
    避免承攬人就非按實作計價之工作施作數量遠大於契約數量
    ，而無法請求報酬，增加莫大成本負擔，故由承攬人即原告
    承擔契約數量增加10％以下之風險，逾10％以上契約數量則由
    定作人即被告承擔風險，蓋此部分利益係由被告享有。是有
    關系爭契約相關工作報酬計算，應分為非實作數量及實作數
    量之計價項目，依前開約定先按實際施作數量計算應增加之
    費用後，再扣除應由原告負擔費用後，給付原告因展延工期
    所增加之報酬。
　⑵按報酬應於工作交付時給付之，無須交付者，應於工作完成
    時給付之。工作係分部交付，而報酬係就各部分定之者，應
    於每部分交付時，給付該部分之報酬，民法第505條定有明
    文。次按如依情形，非受報酬即不為完成其工作者，視為允
    與報酬。未定報酬額者，按照價目表所定給付之；無價目表
    者，按照習慣給付，民法第491條定有明文。是原告得依系
    爭契約前開約定及兩造承攬關係，請求被告給付因展延工期
    所增加之費用。
　⑶依龍門計畫工程採購合約履約爭議處理原則及其附件台灣電
    力公司龍門計畫「工程採購合約」爭議案例參考略以：「2.
    不屬實作實算之數量，超過原合約施作數量10％時，雙方應
    就超過原合約施作數量10％部分，另行議價，予以補償；4.
    不以施作數量計價之『稅什費』（包括利潤及管理費）、『處』
    、『式』項目，以及原約工期結束後之單償調整，分別依下列
    項次辦理：…四、展延工期（新工期）稅什費（包括利潤及
    管理費）之計償；五、展延工期（新工期）『處』、『式』項目
    之計償」(見原證28、原證21)，可知被告亦同意就不屬於實
    作實算計償之工作，如稅雜費（包括利潤及管理費）、處、
    式項目，就超過合約數量10％部分進行變更追加費用，此與
    系爭契約第13條第2項約定内容相同，亦可知系爭契約第13
    條第2項約定及「台電董事長核定之龍門計畫工程採購合約
    履約爭議處理原則」均已明確約定展延工期所增加費用計算
    之方式，包含就不屬於實作實算工作因展延工期增加超過合
    約施作數量10％部分應予補償。
　⑷再依兩造97年12月26日合約爭議處理會議討論及結論記載略
    以：「工期展延所產生的品質以『式』計償部分，應可依照『
    案例』辦理補償」（見原證29)，可見被告確實認同可依系爭
    契約第13條第2項約定及依台灣電力公司龍門計畫「工程採
    購合約」履約爭議處理原則附件龍門計畫「工程採購合約」
    爭議案例參考，就不屬於實作實算計價之工作，如稅雜費（
    包括利潤及管理費）、處、「式」項目，就展延工期增加實
    作數量超過合約數量10％部分進行變更追加費用。
　⑸另依兩造107年1月26日系爭工程及另案工程協商會議記錄會
    議討論議題記載略以：「輔007：…2.工期展延補償：台電公
    司提供輝昇公司空調案工程會之調解建議供城安新科技參考
    ，城安新科技亦提供可行方案進一步討論」（見原證30)，
    及兩造107年4月3日召開系爭工程及另案工程協商會議紀錄
    討論及決議事項記載略以：「輔007：…2.工期展延補償：請
    廠商以實支法及比例法方式補充資料提供經辦組審查」（見
    原證31)，可見被告確實已同意給付展延工期增加之費用，
    且被告亦認同可採用比例法，按原工期比例及展延工期比例
    計算增加之費用。再者有關展延工期所衍生之費用，實務上
    可採用比例法與實支法兩種，然因工程具有繼續施作及施工
    内容煩雜之性質，如非由現場工程人員施作當下依單據核對
    施作内容，俟後僅由廠商請款單據，欲判斷該單據所載工項
    施作時間，實有相當困難，故目前展延工期所衍生之費用多
    採用比例法計算。
　⑹原告於106年10月20日以高雄武廟郵局存證信函請求被告給付
    展延工期所增加之費用未果。請求被告給付展延工期所增加
    之費用內容部分，依系爭契約詳細價目表記載：「七、工程
    安全衛生設施及管理費：式、6,699,530」、「八、環境保
    護費：式、1,338,224」、「九、施工期間臨時抽排水費：
    式、1,751,474」、「十、工房設施費：式、1,944,472」、
    「十二、施工品質管理費：式、8,847,701」、「十四、施
    工場所通風設施及維護費：式、941,556」、「十五、起重
    機試吊費：式、826,660」、「十六、稅什費：式、23,863,
    557」(見原證14)，可知前揭項目之費用皆係採一式計價，
    非實作實算工項。另依系爭契約詳細價目表記載：「十一、
    活動廁所設置及維護費：座-月、1,123,920」、「十三、壓
    縮空氣設施及維護費：座-月、400,510」（見原證14)，可
    知前揭項目之費用皆係按實作數量結算。原告起訴主張前開
    工作依系爭契約及工程規範相關約定於履約期間均繼續施作
    ，故費用將隨時間增加，本院就此部分囑託臺灣省土木技師
    公會進行鑑定（見系爭鑑定報告第6頁），系爭鑑定報告依
    卷證資料及專業判斷前開工項内容均為履約期間所必要繼續
    施作之工作，其對應費用將隨時間而增加，依系爭鑑定報告
    記載：「綜上所析，製作『龍門輔字第007號』項目七至十六
    ，將隨展延工期增加之費用統計表（附表二）」（見系爭鑑
    定報告第24頁）、「第一、二、三、五、六分項工程展延工
    期期間增加費用：龍門輔字第007號展延工期增加之關聯成
    本鑑定結果統計表（附表三）2-2：合計/小計：72,192,838
    (含稅）」(見系爭鑑定報告第25、26頁）、「系爭契約約定
    工作項目是否隨著時間增加之費用部分，判斷結果見「龍門
    輔字第007號項目七〜十六將隨展延工期增加費用統計表（附
    表二）」（見系爭鑑定報告第28頁），可知第一、二、三、
    五、六分項工程各項工作原約定工作内容均將隨工期增加實
    際工作數量，增加之時間關聯成本，總計為72,192,838元（
    含稅）。
　⑺而依系爭契約第13條第2項之約定，「工程安全衛生設施及管
    理費」、「環境保護費」、「施工期間臨時抽排水費」、「
    工房設施費」、「施工品質管理費」、「施工場所通風設施
    及維護費」、「起重機試吊費」、「稅什費」非實作實算之
    一式計價項目，應由原告吸收原契約數量10％，逾10％以上則
    由被告負擔，已如前述。依系爭鑑定報告記載：「工期增幅
    ：第一分項537.22％、第二分項407.5％、第三分項143.21％、
    第五分項139.32％、第六分項24.79％」（見系爭鑑定報告第1
    2頁附表一)，第一、二、三、五、六分項之工期增加幅度均
    超過系爭契約原約定工作數量10％，故依系爭契約第13條第2
    項之約定，上述非實作實算（一式）計償項目，因展延工期
    所增加之實作數量及費用，由原告負擔原約定數量及費用之
    10％，超過之部分由被告負擔之。剩餘「活動廁所設置及維
    護費」、「壓縮空氣設施及維護費」兩項實作實算工項費用
    ，依系爭契約第4條約定則全數由被告負擔。
　⑻依系爭鑑定報告附表二記載項次七至項次十六將隨時間增加
    成本之原契約約定價金共計25,155,007元（見系爭鑑定報告
    第24頁），其中屬於實作實算計價項目之「活動廁所設置及
    維護費」契約價金1,123,920元、「壓縮空氣設施及維護費
    」契約價金400,510元（見系爭鑑定報告第24頁），可知系
    爭契約約定之民事起訴狀附表一所載各項將隨時間增加成本
    之工作，扣除「活動廁所設置及淹護費」、「壓縮空氣設施
    及維護費」兩項之費用後，剩餘非實作實算（一式）計價費
    用之約定價金共計23,630,577元（計算式：25,155,007-21,
    123,920-400,510＝23,630,577)。依系爭契約第13條第2項之
    約定一式計價項目應由原告吸收10％，即2,363,057元（計算
    式：423,630,577×10％＝2,363,057)，超過之部分即屬應由被
    告負擔之費用。
　⑼是以，第一、二、三、五、六分項工程展延工期期間增加之
    民事起訴狀附表一所載各項工作費用共計72,192,838元，扣
    除原告應吸收2,363,057元，被告尚應給付原告69,829,781
    元（計算式：72,192,838-2,363,057＝69,829,781)。
　2.縱認本件無民法第505條規定及系爭契約第4條、第13條第2
    項約定之適用（假設語，原告否認之），則原告依民法第22
    7條之2情事變更規定，請求系爭工程停工及展延工期期間所
    增生之第一、二、三、五、六分項工程展延工期期間增加之
    各項費用，共72,192,838元，應屬有據：
　⑴依系爭鑑定報告記載：「工期增幅：第一分項537.22％、第二
    分項407.5％、第三分項143.21％、第五分項139.32％、第六分
    項824.79％」（見系爭鑑定報告第12頁附表一)，可見系爭工
    程工期確實有大幅增加之情況，此為兩造所無法預見，而有
    情事變更之適用，且被告就此並不爭執（見本院109年3月13
    日審理筆錄第2頁）。
　⑵依系爭鑑定報告記載第一、二、三、五、六分項工程各項工
    作原約定工作内容均將隨工期增加實際工作數量，增加之時
    間關聯成本，總計為72,192,838元（含稅），已如前述，是
    原告依民法第227條之2規定，請求被告給付72,192,838元（
    含稅），應屬有據。
　⑶再者，民法第227條之2第1項之形成權，民法未明定其除斥期
    間，是應無除斥期間之問題，合先敘明。縱認民法第227條
    之2第1項之除斥期間，應類推適用各項請求權時效（假設語
    ，原告否認之）。本件原告民事起訴狀附表一所載十項工作
    費用内容，依系爭契約所附之施工說明書各章節約定，係屬
    於系爭契約履約期間均需進行之工作，且依系爭契約訂價單
    及單價分析表記載，各該工作均有對應之報酬性質上屬於承
    攬報酬，則依民法第127條第7款規定，其請求權時效至少為
    2年或15年，並未罹於時效。
　⑷又依最高法院106年度台上字第2716號判決意旨及系爭契約第
    5條付款辦法：「詳工程採購投標須知第6條結算及付款辦法
    第1項第2款規定」、及系爭工程採購投標須知第6條結算及
    付款辦法第1項第2款及第2項第2款約定：「工程全部竣工經
    本公司初驗及正式驗收合格，並由承包商依本須知第29條辦
    妥工程保固保證後給付尾款」、「付款時間：工程驗收合格
    後本公司於五日内開具結算驗收證明書或相關證明為原則等
    語」，可知依系爭契約約定系爭工程須於驗收完成後，被告
    始會完成結算程序，並由原告完成被告公司内部付款程序後
    ，被告始會給付系爭契約價金，原告依情事變更原則請求增
    加給付之權利於完成結算程序時起算，為有理由。
　㈦為此，本件原告依系爭契約第4條、第13條第2項約定、民法
    第491條、第505條及民法第227條之2等規定提請本件訴訟，
    請求被告給付之工程款，為因工期增加而產生之時間關聯成
    本125,525,718元，以及系爭工程之設備保溫材料安裝之承
    攬報酬784,263元，故請求金額共為126,309,981元（計算式
    ：125,525,718元＋784,263元＝126,309,981元），併聲明：
    被告應給付原告126,309,981元，及自106年10月21日起至清
    償日止，按週年利率百分之5計算之利息；願供擔保，請准
    宣告假執行。
二、被告答辯略以：
　㈠原告追加之系爭契約第4條、第13條第2項，與起訴時之主張
    基礎事實相異、證據資料無法相互流用，不符合民事訴訟法
    第255條第1項第2款之規定，且被告不同意原告追加系爭契
    約第4條、第13條第2項之請求權基礎。
　㈡原告所提之實支項目未區分展延工期及原約工期，亦未說明
    各項費用之必要性，甚至將其他工程之支出列為系爭工程之
    費用，其主張有高達上億元之損害，顯不可採，事實上，若
    假設原告所提之工地人員薪資為真，則原告因展延工期所支
    出之費用僅約12,170,382元：
　⒈原告主張其因停工及展延工期所實際支出之費用共計112,396
    ,278元（見原證19)，因傳票資料繁多，僅先提供99、100、
    101年度之傳票單據供參。由於行政院公共工程委員會審查
    其所提供之實支單據後，認無法判斷實支單據與工期展延及
    停工間之因果關係云云。經查，兩造約定系爭工程自96年4
    月3日起，由原告就訴外人開立公司未完成之部分，繼續完
    成履約，故原告實際施工期間（含原約工期及展延、停工期
    間）為96年4月28日兩造約定之復工日起至103年10月14日竣
    工日止。惟自原告提出民事準備程序一狀附表三可知，原告
    請求展延及停工期間所生之費用，係將96年至104年間所有
    支出之員工薪資、租金、文具、員工差旅費、交通費、運費
    、郵務電話費、修繕費、水電瓦斯費、保險費、交際費、折
    舊費、伙食費、加班費、雜項費用（熱水器、烘乾機、洗衣
    機等）、雜費（拜拜、體檢費等）、燃料費、雜項建材費、
    退休金及利息費用，全部請求被告賠償；換言之，上開費用
    ，實則包含原約工期期間所支出之費用，例如96年11月19日
    第一分項、第二分項方開始展延工期，原告卻請求96年1月
    至同年10月之人員薪資；且於97年1月25日至同年8月9日第
    五分項正常施工，原告仍請求此段期間之所有費用，故原告
    未區分原約工期或展延、停工期間所支出之費用，顯不可採
    。
　⒉次查，系爭工程共七個分項，各分項開工、展延、停工、竣
    工時間不盡相同，故常有某分項處於展延、停工期間之同時
    ，其他分項仍正常施工之情形。由於原告僅聘僱一組施工人
    員（例如：工地主任、品管人員等）於各分項間流用，並非
    按七個分項聘僱七組施工人員，且原告所請求除員工薪資以
    外其他費用例如租金、文具等費用，亦均係七個分項所共用
    ，故前述正常施工與展延、停工期間重疊之期間所生之費用
    ，應屬原契約工期期間本應支出之成本，不得向被告請求。
　⒊再者姑不論原告尚未提出96、97、98、102、103、104年度之
    支出單據以證明實際損害，且原告所提之99、100、101年度
    之損害證明，多僅有公司内部會計傳票而未檢附支出憑證，
    且原告均未說明人員薪資究係哪些人員？該員於系爭工程之
    職稱為何？是否為必要人力？其他租金、文具、差旅費等費
    用與系爭工程之關聯性及必要性為何？
　⒋基此，系爭工程共有396日曆天（約14個月）展延工期係屬未
    與原契約工期重疊之天數（見民事答辯㈠狀附表三)，若以原
    告99年4月之支出869,313元(暫設原告所提之工地人員薪資
    為真）計算，原告因展延工期所支出之費用僅約12,170,382
    元（計算式：869,313元×14＝12,170,382)，較行政院公共工
    程委員會依據比例法所建議之金額14,822,341元更低。是原
    告主張其有高達112,396,278元之支出，顯不可採。
　㈢系爭工程整體展延工期為1,183日曆天，扣除21日曆天因不可
    歸責於被告之颱風因素後，依比例法增加費用之展延工期天
    數為1,162日曆天，而原告竟主張高達2,892日曆天，顯無理
    由：
　⒈原告提出民事起訴狀附表一，主張將第一至七分項工程對應
    之詳細價目表金額，換算出各分項工程之金額後，再按各分
    項工程占總承攬金額之權重，換算出各分項工程對應之各種
    管理費（即詳細價目表項目一至十六之金額）云云。然查，
    原告請求增加給付之詳細價目表項目一至十六並未按第一至
    七分項工程區分金額，為原告所不爭執，則上開十項原告請
    求增加給付之項目，顯係以整體工程所需之費用為評估計價
    ，何以七個分項之直接費用金額占全部直接費用之比例，即
    等於七個分項占上述十項費用之比例？關聯性為何？原告並
    未說明之。
　⒉況且，自系爭契約之訂價單可知（見原證1)，訂價單並未依
    照七個分項工程，分別計價，原告自行將訂價單之項目拆分
    為七個分項工程，顯已有違當初訂約時之原意。原告所舉之
    採用比例法之實務見解，若非係參考「台北政府工程契約範
    本」，便是按整體展延工期占原約工期之比例，比例增加「
    與時間相關聯之費用，並未如原告所主張，以各分項之直接
    工程費權重推算各分項之間接工程費權重，是原告以上述方
    式計算展延工期期間所增加之費用，顯無理由。
　⒊按系爭契約第9條工程監造第2、3項約定：「契約金額達查核
    金額以上者，乙方應依工程之特性與契約要求，於施工期間
    應在工地設置適當之專責品管組織，品管負責人應負責品管
    作業之執行，並與工地負責人立於平等地位，以落實品管制
    度，其要項包括：…」、「上述品管制度（未達查核金額者
    ，得按實際需要自行縮減訂定之）乙方應於規定期限前建立
    並送甲方核准後，確實執行…」、第10條安全與衛生第3項之
    約定：「上述安全衛生管理制度（未達查核金額者，得按實
    際需要自行縮減訂定之）、查金衛生管理人員（其勞工人數
    未滿三十人者，得由負責人或其代理人擔任），乙方應於規
    定期限前建立並提送甲方核備後，確實執行。施工期間安全
    衛生人員如有更動或安全衛生計畫有更動、修訂時，應即報
    備」、第11條環境保護第3項約定：「上述環境保護管理制
    度（未達查核金額者，得按實際需要自行縮減訂定之）、環
    境保護管理人員，乙方應於規定期限前建立並提送甲方核備
    後，確實執行。施工期間環境保護管理人員如有更動或環境
    保護計畫有更動、修訂時，應即報備」、第12條工地管理第
    6項約定：「乙方負責人必須親自或派富有工程及管理經驗
    之工地負責人代表乙方，常駐工地督工管理，維持工地秩序
    及工地安全，並負責與甲方連絡。乙方工地負責人，如須離
    開工地應派定經甲方同意之人暫時代理，如甲方認為不稱職
    時，乙方應即行更換」，足見詳細價目表項次七至十六中之
    品管工程師、安全衛生管理員、環境保護工、工地負責人(
    見被證1單價分析表），均需提報被告核備，則原告就上揭
    人員均僅各提報一名予被告核備（見被證6)，顯見原告僅聘
    僱一組人力於各分項間流用，並非按七個分項工程聘僱七組
    人力。是以，各分項工程間同時展延工期之天數，僅得計算
    一次費用，並無按七個分項工程計算七次之理。
　⒋舉例而言，第一分項工程第4至7次展延工期係自96年11月19
    日起至98年4月25日止，第二分項工程第1、5、6次展延工期
    係自96年11月8日起至98年2月11日止，足見第一分項工程及
    第二分項工程自96年11月19日起至98年2月11日止，「同時
    」展延工期，則此段「同時」展延工期期間，原告所聘用之
    上述人力，同時使用於第一、二分項工程，故此段期間僅得
    計算一次。基此，被告將第一、二、三、五、六分項工程展
    延工期之時間整理成民事答辯狀附表一，可知系爭工程整體
    展延工期共1,183日曆天（96年11月8日起至98年8月16日止
    ，共647日曆天、98年10月12日至100年2月11日止，共487日
    曆天、100年5月27日起至100年7月15日止，共49日曆天），
    扣除其中因不可歸責於被告之颱風因素21日曆天後，原告得
    請求之增加給付之天數為1,162日曆天，原告請求高達2,892
    日曆天之展延天數，顯無理由。
　㈣縱依據原告所舉臺灣高等法院106年建上字第31號判決意旨所
    採用之比例法，「與時間有關聯之計價項目」費用共13,720
    ,599.65元，1,162日曆天展延工期為原約工期2,180天之53.
    3％，則按比例增加「與時間有關聯之計價項目」費用應為7,
    313,080元（計算式：13,720,599.65×53.3％＝7,313,080)，
    而非原告高達112,396,278元之主張。再者，姑不論停工造
    成之各項成本及費用支出，係屬因承攬所生之損害賠償請求
    權而非承攬報酬，已罹於1年時效而不得再請求等情，而依
    最高法院104年台上字第793號判決意旨，停工期間既未施工
    ，即不得以比例法計算管理費，應按實際支出計算，故原告
    請求停工期間亦依比例法計算所增加之費用，顯無理由。
　㈤原告請求系爭工程展延及停工期間之費用，性屬因承攬所生
    之損害賠償請求權而非承攬報酬，原告主張應適用承攬報酬
    2年時效或買賣與承攬混合契約15年時效云云，顯屬無據；
    而原告未於民法第514條第2項所定1年除斥期間，亦即105年
    10月28日前起訴，遲至108年11月10日方提起訴訟，已逾1年
    除斥期間而消滅：
　⒈依最高法院102年度台上字第247號判決、100年度台上字第59
    2號判決及臺灣高等法院109年度建上字第5號判決意旨，可
    知停工展延造成之各項成本及費用支出，屬於因承攬所生之
    損害賠償，而非承攬報酬，且該請求權時效自應優先適用民
    法第514條第2項之1年規定，且該請求權時效應自知有損害
    起算，至遲亦應自驗收完成日起算消滅時效。再者，民法第
    514條第2項規定承攬人之損害賠償請求權，包括債務不履行
    之損害賠償情形。又展延工期縱有增加相關費用，然非屬契
    約工作之增加，而無承攬報酬請求權之適用。
　⒉經查，被告依約應給付原告之承攬報酬，被告均已給付，原
    告請求被告賠償展延工期等之費用，依據上開最高法院及臺
    灣高等法院等判決意旨，此屬債務不履行之損害賠償，非屬
    承攬報酬，仍有民法第514條第2項規定之適用，因此，自10
    4年10月28日驗收合格日（見原證3)起算，原告之損害賠償
    請求權至遲於105年10月27日已逾1年除斥期間，原告遲至10
    8年11月10日方提起本訴，顯已逾1年除斥期間而消滅。
　3.原告復稱系爭契約屬買賣與承攬混合契約，應適用15年時效
    云云。惟查，除系爭契約名稱、内容明確記載「承攬」等文
    字外，系爭契約内容亦就工程之名稱、地點、範圍、總價、
    付款辦法、施工計畫與報表、監造、工地管理、契約變更等
    事項為約定，足徵系爭契約側重工作如何進行及完成等為約
    定，而非就原告所提供之材料如何完成所有權移轉，故系爭
    契約為承攬契約，應屬無疑。況原告僅係提供並安裝設備，
    並非不動產廠房之興建。不論該設備之供應屬承攬或買賣，
    依據民法第127條規定，時效期間為2年而非15年。原告稱系
    爭契約為買買與承攬混合契約、時效為15年云云，委無足取
    。
　㈥原告依據民法第505條、系爭契約第4條及第13條第2項約定請
    求系爭工程展延工期等所生之費用69,829,781元，顯無理由
    ：
　　原告依系爭鑑定報告主張系爭契約定價項目七至十四及十六
    均會隨工期增加費用，且各分項工程工期增幅亦超過10％以
    上，依民法第505條規定及系爭契約第4條、第13條第2項等
    約定，扣除一式計價項目中原約定數量及費用之10％由其負
    擔後，被告應給付原告69,829,781元云云。惟按至系爭工程
    展延工期，固造成被上訴人完成與時間因素相關之工作須增
    加支出額外之費用，然其情形非屬契約所定工作之增加，仍
    無民法第491條第1項規定之適用，是被上訴人依該規定請求
    系爭展延費用，亦屬無憑（臺灣高等法院109年度建上字第5
    號判決意旨參照），第按關於上訴人依民法第491條規定為
    請求部分：查上訴人主張系爭工程施作期間因發布陸上颱風
    警報、執行防颱或復舊措施、惡劣海象天候不佳、漁民抗爭
    、第九次契約變更等故，而經被上訴人核定免（加）計或展
    延工期如附表所示，而增加系爭管理費之支出，前述費用乃
    伊完成系爭工程所必需，倘無報酬，伊應無可能為被上訴人
    延期施工，故依民法第491條之規定，請求被上訴人給付系
    爭管理費云云。查，前述工期之免計或展延，並無渉及工項
    之增加或缺漏，上訴人係依系爭契約之範疇而為施作，所施
    工項復經兩造議定價格，基於契約嚴守之原則，自不得事後
    任意要求增加管理費報酬（臺灣高等法院110年度建上字第5
    號判決意旨參照），可知系爭工程之工期展延未涉及工項增
    減，依照臺灣高等法院109年度建上字第5號判決及110年度
    建上字第5號判決之意旨，並無承攬報酬相關規定之適用，
    原告依據民法第505條規定請求展延工期所生之損害69,829,
    781元，顯無理由。
  ㈦原告依民法第227條之2情事變更原則請求被告給付系爭工程
    展延工期等所生費用72,192,838元，已逾除斥期間，不得請
    求：
　⒈原告雖稱民法第227條之2第1項情事變更原則，無逾除斥期間
    之問題，縱認有除斥期間，其除斥期間應為2年或15年，且
    應自104年12月11日填發驗收結算證明書後4年始逾除斥期間
    ，而原告於107年4月12日聲請調解視為已起訴，並未逾除斥
    期間云云。
　⒉然查，按原告所舉之最高法院106年度台上字第2716號判決、
    104年度台上字第1911號判決意旨，可知依據情事變更原則
    請求增加給付時，應依原來給付之性質定其除斥期間，避免
    契約當事人長久處於不確定狀態，原告稱情事變更原則並無
    除斥期間之問題云云，顯屬無據。
　⒊次查，原告請求被告賠償展延工期等之費用性質，應屬債務
    不履行之損害賠償，而非屬承攬報酬，已如前述，故原告依
    情事變更原則請求本件展延期間等損失，其除斥期間依民法
    第514條第2項之規定，應為1年。
　⒋再查，依最高法院106年度台上字第4號判決意旨，除斥期間
    之起算以權利完全成立時為始點，倘原告確有因工期延展而
    生相關費用（假設語），其依民法第227條之2請求增加給付
    之權利，至遲於系爭工程驗收合格時，即已成立，而系爭工
    程於104年10月28日驗收合格（見原證3），原告之損害賠償
    請求權至遲於105年10月27日已逾1年除斥期間，原告遲至10
    8年11月10日方提起本訴，顯已逾1年除斥期間而消滅。
　㈧被告重新核算11種保溫材料之「實用數量」後，更正原告未
    退還之保溫材料總金額為617,971元，依據系爭契約第17條
    約定，加計20％及營業稅後為772,459元，應自工程尾款扣抵
    ，顯於法有據：
　⒈經查，自系爭工程結算驗收證明書之「供給器材清單」可知
      ，原告就保溫材料「Ceramicwool(l2.5mm)」、「Ceramic
      wool(25mm)」、「RockWoolBlanket(75mm)」、「Fibergl
      ass」、「Lagging」、「FixingBand」、「Buckle」、「
      WeldablePin(SUS30450mm)」、「FixHeadForWeldablePin
      」、「AluminunFoil(ASTME96A)」、「AluminunFoil(T0.
      05mm)」共11種器材向被告領料，實用後剩餘之材料，未
      退還予被告而查無退料單(見被證2)，故將上開器材之「
      領料數量」減掉「實用數量」後，乘以市價(見被證3)，
      即為原告應賠償之金額。以「Ceramicwool(12.5mm)」為
      例，「領料數量」為28m2、「實用數量」為1m2，故原告
      應退還27m2而未退還，按「Ceramicwool(12.5mm)」之市
      價每4.32m2為1,285元(600W×7200L＝4.32m2)(見被證3)計
      算，27m2市價為8,031元(計算式：27＋4.32×1,285＝8,031
      ）。
  ⒉至於「實用數量」則係依據原告所提送之施工圖所計算(被證
      4)，以「Ceramicwool(12.5mm)」為例，於編號「CA-INS-
      M031」之圖面上顯示，「Ceramicwool(12.5mm)」僅需使
      用1m2(見被證4第31頁）。基此，被告重新核算上列11種
      保溫材料之「實用數量」後，更正原告未退還之材料總金
      額為617,971元，依系爭契約第17條約定，加計20％及營業
      稅後為772,459元，應自工程尾款扣抵。
  ⒊另本院囑託臺灣省土木技師公會為補充鑑定（下稱系爭補充
    鑑定），系爭補充鑑定認就保溫材料賠償加計罰款772,459
    元部分，認不應爭於系爭契約第17條所約定之加計10％云云
    ，於約無據：
  ⑴系爭補充鑑定雖認原告依約按市價返還未繳回之保溫材料為
    合理，惟在於市價上加計10％及罰款似有雙重處罰之意，於
    探求合約真意且依工程實務判斷下，應不要爭於文字的加計
    10％云云。
  ⑵惟按「解釋契約，固須探求當事人立約時之真意，不能拘泥
    於契約之文字，但契約文字業已表明當事人真意，無須別事
    探求者，即不得反捨契約文字而更為曲解（最高法院110年
    度台上字第314號判決意旨參照）。次按系爭契約第17條「
    器材設備修還與賠償」約定：「乙方（即原告)領用或租借
    甲方材料機具設備，應於憑證篕章並由甲方(即被告）檢驗
    人貝核轉，已領或已租借之掛料機具設備等，須妥善保管運
    用維護，用畢(餘)歸還時，應清整修配至規定或甲方認可之
    程度，於規定期限内運交甲方指定處所妥當放置，否則以工
    程逾期論。如材料浪費或機具設備非自然消耗之毀損，無法
    修配復原或遺失時，乙方應負貴照折舊後狀態以同規範者賠
    償，或依下列規定折合現金賠償，不得要求甲方代購：…二
    、内購設備（包括器材）照市價加10%按設備淨值計算。三
    、如屬遺失或被竊盜者除照前述一或二款償價外，另加償價
    10％。
  ⑶經查，系爭契約第17條已約明倘原告遺失被告所提供之保溫
    材料，除須賠償市價加計10％之金額外，尚應加計10％之罰款
    ，依前述最高法院110年度台上字第314號判決之意旨，自不
    得捨系爭契約文字更為曲解，系爭補充鑑定稱其探求契約真
    意，應不要爭於文字的加計10％，顯與契約之約定相互扞格
    ，委無足取。
  ㈨併聲明：原告之訴駁回；如受不利之判決，願供擔保，請准
    予宣告免為假執行。
三、本院得心證之理由：
　㈠系爭工程原係由訴外人開立公司所承攬，約定承攬報酬為為2
    12,380,952元（未稅）。嗣因開立公司無法繼續履約，故於
    96年4月3日由原告、被告與土地銀行簽定系爭契約承擔書，
    就開立公司未完成系爭工程之部分，被告與開立公司雙方同
    意土地銀行依系爭契約履約保證金保證書規定，代洽原告以
    就系爭工程未完成部分完成履約方式，履行土地銀行之擔保
    責任，此經原告提出系爭契約及系爭契約承擔書為證，且為
    兩造所不爭執，堪予認定。
　㈡原告於所承受系爭契約之承攬報酬為212,380,952元(未稅）
    ，含稅則為223,000,000元，於96年4月28開工後，於104年1
    0月28日驗收合格，又依系爭契約施工說明書、第貳章「一
    般說明」第16.1條「工程期限」約定「為配合工程進度及便
    於掌握工期，本工程共分為七個工程分項，各分項分別通知
    開工，並無一定前後必然關係…」，可知系爭工程之工作内
    容共分為七個工程分項，並有不同之工作内容及期限。又依
    系爭契約施工說明書第16.1條約定第一分項工程應於通知開
    工日起820日曆天内竣工、第二分項工程應於通知開工日起4
    25日曆天内竣工、第三分項工程應於通知開工日起330日曆
    天内竣工、第四分項工程不計工期、第五分項工程應於通知
    開工日起365日曆天内竣工、第六分項工程應於通知開工日
    起240日曆天内竣工、第七分項工程不計工期。另依系爭契
    約承擔書第3條約定：「本協議書正式簽訂之翌日起至第25
    日為本工程復工日，自復工日（含)起180日曆天内城安新須
    完成已開工之第一、二項分項工程」，可知系爭工程七個分
    項開工日及原約定竣工日如附表一所示，此有原告提出系爭
    工程之驗收合格證明書、施工說明書、系爭契約承擔書，且
    為兩造為不爭執，亦堪認定。
  ㈢系爭工程自96年4月28日開工後，原告承攬之第一分項工程共
    計展延807日曆天（計算式：92＋25＋274＋86＋72＋36＋133＋89＝8
    07)、停工141日曆天；第二分項工程共計展延553.5日曆天(
    計算式：29＋14＋302＋130.5＋78＝553.5)、停工446日曆天；第
    三分項工程自97年12月1日開工後共計展延472.5日曆天、停
    工1264日曆天；第五分項工程自96年8月10日開工後共計展
    延1,000日曆天、停工141日曆天；第六分項工程自98年9月1
    5日開工後共計展延59.5日曆天、停工1,500日曆天，以上相
    關系爭工程七個分項工程展延工期及停工工期均如附表一所
    示，此有原告提出系爭工程之工程統計表、工程計算表附卷
    可佐，且為兩造所不爭執，復堪認定。
　㈣又被告於104年7月30日發函予原告表示系爭工程設備保溫材
    料遺失一批，將自系爭工程尾款扣除716,066元材料費用及
    罰款68,197元，總計784,263元，此有原告提出被告於104年
    7月30日作成龍施字第1048064552號函及於104年11月20日作
    成龍施字第1043571877號函在卷可憑，且為兩造所不爭執，
    亦堪認定。
　㈤本件原告主張依民法第505條第1項、第491條第1項、第227條
    之2第1項規定，「擇一」請求被告給付附表一所示停工及展
    延工期期間內（工期增幅超過10%以上)所增加之工程安全衛
    生設施管理費、環境保護費、施工期間臨時抽排水費、工房
    設施費、活動廁所設置及維護費、施工品質管理費、壓縮空
    氣設施及維護費、施工場所通風設施及維護費、稅什費；及
    依民法第505條規定，請求被告給付被告就系爭工程設備保
    溫材料，於系爭工程尾款扣除716,066元材料費用及罰款68,
    197元總計784,263元之承攬報酬等情，為被告所否認，並以
    前詞置辯。爰分別析述如下：
　1.系爭契約應定性為承攬契約：
　⑴按當事人約定一方為他方完成一定之工作，他方俟工作完成
    ，給付報酬之契約，為承攬契約，此觀民法第490條第1項規
    定自明。至當事人一方以自己之材料，製成物品供給他方，
    由他方給付報酬之契約，如當事人之意思重在工作之完成，
    應定性為承攬契約；如重在財產權之移轉，則為買賣契約；
    兩者無所偏重或輕重不分時，定性為承攬與買賣之混合契約
    。
　⑵查本件系爭工程名稱為：「龍門（核四）計畫第一、二號機
    放射性廢料處理系統機械設備與管路安裝工程（龍門輔字第
    007號）」，系爭契約名稱為：「臺灣電力股份有限公司工
    程採購『承攬』契約，而依系爭契約施工說明書第伍章第1節
    所載，系爭工程之工作範圍係包括放射性廢料處理系統機械
    設備與管路安裝，包含兩造供給設備與管路之領料、搬運、
    吊裝、安裝、定位、調整、清洗、對心、電焊、保溫、沖洗
    、補漆、施工後測試、檢驗、取得中華民國法令規定各項檢
    查合格證書、試壓、配合初始運轉測試及各種試驗等之人力
    支援、閥類檢修及維護保養等相關工作至移交電廠為止；在
    放射性廢料處理系統的配管工作至少包括：核廢料廠房全部
    、汽機廠房部分及放射性廢料隧道離核廢料廠房進出口1公
    尺範圍內所有管路之安裝。可知系爭契約所定兩造主要給付
    義務，乃被告為上訴人完成系爭工程之安裝等工作；被告則
    依系爭契約所載單價，依原告實做結算給付報酬。基此足見
    系爭契約係約定一方為他方完成一定之工作，他方俟工作完
    成給付報酬之承攬契約無誤。　
　⑶系爭契約訂價單內雖就材料費分列其數量、單價及金額，然
    並不能證明兩造訂約目的側重取得該「材料」所有權之移轉
    。且原告應完成之工作既為系爭工程之安裝等工作，相關物
    料之使用與承攬人提供材料之情形並無不同，參酌民法第49
    0條第2項規定就承攬人供給材料之契約類型，僅將其材料之
    價額推定為報酬之一部，並非將該類契約排除於承攬定義之
    外，可見原告提供系爭工程所需物料，僅屬承攬人履行給付
    義務之作為，非可因該物料金額超過全部總價之半數，即謂
    兩造特別重視該物料之移轉，而有注重該財產權移轉之意思
    。是以，本件原告主張系爭契約為買賣與承攬之混合契約云
    云，並不可採。
　2.停工及展延工期費用部分：
　⑴原告是否得依民法第491條第1項及第505條之規定，請求被告
    給付系爭工程停工及展延之費用？
　❶按「甲方如變更設計而增減本工程數量，除另有規定者外，
    乙方須依照辦理。期結算原契約項目部分，均依照所訂單價
    增減，相關項目如稅雜費以一式列計者，依變更總價與原約
    總價比例增減；如有新增工程項目時，得由雙方協議補充單
    價，並以換文或雙方協議紀錄為憑。若有減少工做項目時，
    由甲方以書面通知，乙方應即照辦，除契約上規定式項外，
    乙方不得有任何其他請求。倘因甲方變更設計而使乙方廢棄
    已做之工程或已到場之材料時，應由甲方實地驗收後，參照
    本契約所訂單價，分別計給或收購。契約內無單價之材料，
    則比照訂約時之料價收購」、「本工程金額得因工期期限內
    物價之變動指數調整之，其計算方法依照施工說明書內工程
    金額調整要點計付」、「乙方履約遇有下列中華民國政府行
    為之一，致履約增加或減少者，契約總價得予調整，其所增
    加之費用，由甲方負擔，其所減少之費用，得自契約總價中
    扣除：一、政府法令之新增或變更。二、稅額或規費之新增
    或變更。三、政府管制費率之變更」，系爭契約第13條第1
    項及第14條第1、2項定有明文。可知原告依系爭契約請求加
    調整費用，須系爭工程曾有「變更設計」、「物價變動」、
    「不可歸責於兩造之政府行為」等情況為前提。
　❷本件系爭工程停工及展延工期，將致原告完成與時間因素相
    關之工作須增加支出額外之費用，並非因系爭工程有「變更
    設計」或有「物價變動」，或因「不可歸責之政府行為」所
    致，自不符合上開條款所定請求調整費用之要件。
　❸又系爭工程既已約定原告知承攬報酬係以實做實算之方式計價，且經驗收結算，復無證據證明有契約變更之情形，可見原告所完成之工作，均在結算金額之內，則兩造已就全部工作約定報酬，自無因未約定報酬而有上開民法第491條第1項規定之適用餘地。至系爭工程停工及展延工期，固造成原告完成與時間因素相關之工作須增加支出額外之費用，然其情形非屬契約所定工作之增加，仍無民法第491條第1項規定之適用。是原告依該規定請求系爭工程停工及展延之費用，並無理由。
　❹再按「報酬應於工作交付時給付之，無須交付者，應於工作
    完成時給付之」、「工作係分部交付，而報酬係就各部分定
    之者，應於每部分交付時，給付該部分之報酬」，固為民法
    第505條所明定。惟前揭規定謹係揭櫫承攬報酬給付時點之
    意旨，並非承攬人向定作人請求給付承攬報酬之請求權基礎
    ，是本件原告請求依民法第505條規定，請求系爭工程停工
    及展延之費用，亦無理由。
　⑵原告是否得依民法第227條之2規定之情事變更原則，請求被
    告給付系爭工程停工及展延之費用？
　❶當事人依民法第227條之2情事變更原則之規定，請求法院增
    加給付者，乃為形成之訴。當事人行使該形成權之除斥期間
    ，雖法無明定，然此規定究為例外救濟之制度，契約當事人
    長久處於可能遭受法院判命增減給付之不確定狀態，顯非所
    宜。審酌本條係為衡平而設，且規定於債編通則，解釋上自
    應依各契約之性質，參考債法就該契約權利行使之相關規定
    定之。而關於承攬契約之各項權利，立法上咸以從速行使為
    宜，除民法第127條第7款規定承攬人之報酬因2年間不行使
    而消滅外，同法第514條就定作人、承攬人之各項權利（包
    括請求權及形成權）行使之期間，均以1年為限。職是，承
    攬人基於承攬契約，依情事變更原則請求增加給付，亦宜從
    速為之。準此，參考較長之承攬報酬請求權時效為2年之規
    定，應認依民法第227條之2請求法院增加給付，除斥期間亦
    以2年為宜。且該項權利之行使，既以契約成立後，情事變
    更，非當時所得預料，依其原有效果顯失公平為要，則關於
    除斥期間之起算，自應以該權利完全成立時為始點（最高法
    院106年度台上字第4號裁判意旨參照）。
　❷再者，民法就個別形成權設有存續期間（除斥期間）者，諸
    如第74條、第90條、第93條及第365條等規定，其期間多較
    消滅時效為短，以早日確定當事人之法律關係，鑑於情事變
    更原則為例外救濟之制度，且形成權之行使具有變更原秩序
    之本質，則其除斥期間解釋上自應以從速進行為原則。而形
    成權之除斥期間，其時間經過時，權利即告消滅，非如消滅
    時效為當事人之主張或抗辯事項，且得因中斷或不完成之事
    由而延長，從而法院於當事人主張情事變更原則時，就該權
    利之除斥期間有無逾期乙節，因攸關形成權存否之根本，本
    應先為調查及認定，以為判斷之依據，如已逾除斥期間，是
    項權利即已消滅，自無庸再續為審究其主張是否合於情事變
    更要件（最高法院108年度台上字第931號裁定意旨亦同此結
    論）。
　❸本件系爭契約重在工作物之完成，屬承攬性質，業如前述，
    而本件所主張者，乃因不可歸責於原告之事由，而增加施工
    費用，性質上與因工程項目變更追加而衍生之承攬報酬近似
    ，則本件原告原承攬報酬請求權之時效期間為2年（民法第1
    27條第7款規定意旨參照)，本諸誠信原則，及斟酌民法第22
    7條之2規定係為衡平而設之立法目的，故其請求被告增加系
    爭費用之給付，性質既與原承攬報酬無異，除斥期間亦應以
    2年為宜。且該項權利之行使，既以契約成立後，情事變更
    ，非當時所得預料，依其原有效果顯失公平為要件，則關於
    除斥期間之起算，自應以該權利完全成立時為始點。
　❹查系爭工程係於附表一所示日期實際竣工，於104年10月28日
    驗收合格並辦理結算，被告並於104年12月11日「填發」結
    算證明書，蓋用關防，交予原告工地之人員。是就營建工程
    而言，工程完成、驗收合格並辦理結算完畢後，衡情不至於
    再發生增加支出費用情事，從而於本件承攬之情形，原告依
    民法第227條之2第1項規定可得行使之形成權除斥期間，自
    應以雙方辦理驗收、結算底定時起算，且原告根據該結算結
    果已可得知悉被告結算認可之工程項目及費用範圍，如認與
    已支付之成本、費用尚有差距，則其在此時點已可得行使依
    民法第227條之2第1項規定請求被告增加給付之權利，亦堪
    認定。
　❺準此，如原告確有因不可歸責於己事由，致施作過程中增加
    支出，認已構成情事變更者，則其依民法第227條之2第1項
    規定請求被告增加給付系爭費用之權利，至遲於被告核發工
    程結算證明書即104年12月11日已完全成立，且因除斥期間
    為不變期間，於權利完全成立時起算，與消滅時效性質不同
    ，關於消滅時效中斷及不完成之規定，無可準用（最高法院
    33年度上字第4886號判決意旨參照），是於斯時即已起算2
    年除斥期間甚明，惟原告遲至107年4月12日始具狀向行政院
    公共工程委員會採購申訴審議委員會申請履約爭議調解，主
    張依民法第227條之2第1項規定請求被告增加給付系爭費用
    ，顯已逾2年之除斥期間，無論其主張是否有理由，該形成
    權均已消滅，自不得據以請求被告增加給付系爭費用。　
　❻又情事變更原則之規定，當事人於訴訟外或訴訟上為主張，
    均無不可，其於訴訟上主張者，不論以訴為請求，抑以抗辯
    權行使，固為法之所許（最高法院90年度台上字第1657號判
    決參照）。本件原告雖於106年10月20日以高雄武廟郵局存
    證信函請求被告給付系爭工程停工及展延之費用，然窺諸其
    內容，並未提及主張民法第227條之2規定之情事變更原則，
    請求增加給付，是其前述之請求，尚難認為係主張民法第22
    7條之2規定之抗辯權。再本件原告雖提出原證30兩造之協商
    會議紀錄，主張本件原告請求之工程展延費用之請求權時效
    係為「107年4月27日」云云。惟按除斥期間為不變期間，除
    法律另有規定外（如民法第93、245 條），並不得展期；除
    斥期間經過後，權利當然消滅。本件原告主張依民法第227
    條之2第1項規定請求被告增加給付系爭費用，既已逾2年之
    除斥期間，不論原告之前揭主張是否有理由，該形成權即已
    消滅，並不因兩造是否曾協商確認，而發生展期之效力。
　3.本件原告得否依民法第505條規定，請求被告給付被告就系
    爭工程設備保溫材料，於系爭工程尾款扣除716,066元材料
    費用及罰款68,197元總計784,263元之承攬報酬？
　⑴按系爭契約第17條「器材設備修還與賠償」規定：「乙方領
    用或租借甲方材料機具設備，應於憑證蓋章並由甲方檢驗人
    員核轉；已領或已租借之材料機具設備等，須妥善保管運用
    維護，用畢（餘）歸還時，應清整修配智規定或甲方認可之
    程度，於規定期限內運交甲方指定處所妥當放置，否則以工
    程逾期論。如材料浪費或機具設備非自然消耗之毀損，無法
    修配復原或遺失時，乙方應負責照折舊後狀態以同規範者陪
    還，或依下列規定折合現金賠償，不得要求甲方代購：一、
    外購設備（包括器材）照C.I.F購入美金單價加25%按設備淨
    值以賠償時台灣銀行賣出匯率折算。二、內購設備（包括器
    材）照市價加10%按設備淨值計算。三、如屬遺失或被竊盜
    者，除按前述一或二款償價外，另加扣償價10%」。
　⑵經查，本件原告因施作系爭工程，而向被告領取附表二所示1
    1項料材，並未向被告辦理「退料」，此有被告提出被證二
    所示之供給器材清單附卷可佐，嗣被告於向廠商詢價後，計
    算原告未退還之料材如附表三所示，總計金額為617,971元
    ，此亦有被告提出被證三所示之報價單及被證四所示之機械
    保溫數量統計表暨施工圖說附卷可憑。參以被告就附表二所
    示原告未予退還之料材，經以市價計算其金額為617,971元
    ，是否合理乙節，聲請鑑定機關社團法人臺灣土木技師公會
    補充鑑定，鑑定結果認為原告未依系爭契約退還附表二所示
    之料材，經被告以市價計算其金額為617,971元係屬合理，
    此有鑑定機關111年1月21日（111）省土技字第0469號函在
    卷可稽，且原告對此鑑定結論亦不為爭執（見原告民事準備
    程序八狀第2頁），足認原告應退還未依系爭契約退還之前
    述料材之金額，應為710,667元（計算式：617,971＋617,971
    ×15%＝710,667，元以下四捨五入）。
　⑶至兩造雖於系爭契約第17條約定，原告就其向被告領用之機
    具設備如有遺失或被竊盜之情事，原告除應賠償外，另得依
    該條約定之賠償價格，罰款10%。然查，本件原告雖未能退
    還如附表二所示之料材，然被告並未能證明該等料材業經遺
    失或有遭竊之情事，被告僅以原告未能退還該等料材而逕自
    對於原告罰款，並無所據。
　⑷本件原告因未能返還附表二所示之料材，而遭被告扣款及罰
    款總計為784,263元，而原告所應賠償被告該等料材之金額
    為710,667元，業經本院認定如前，則本件原告主張被告應
    返還承攬報酬73,596元（計算式：784,263元－710,667元＝73
    ,596元），為有理由，逾此範圍，則無理由，不應准許。
　⑸末按給付無確定期限者，債務人於債權人得請求給付時，經
    其催告而未為給付，自受催告時起，負遲延責任。其經債權
    人起訴而送達訴狀，或依督促程序送達支付命令，或為其他
    相類之行為者，與催告有同一之效力；遲延之債務，以支付
    金錢為標的者，債權人得請求依法定利率計算之遲延利息；
    應付利息之債務，其利率未經約定，亦無法律可據者，週年
    利率為5％，民法第229條第2項、同法第233條第1項前段及第
    203條分別定有明文。本件原告前以存證信函請求被告給付
    承攬報酬，業經被告於106年10月20日收迄，此有原告提出
    存證信函暨送達回證影本附卷可佐，是以，本件原告請求被
    告給付承攬報酬73,596元，既有理由，則其請求自106年10
    月21日起至清償日止，按週年利率5%計算之利息，亦有理由
    。
四、綜上所述，原告依民法第505條規定，請求被告給付73,596
    元，及自106年10月21日起至清償日止，按週年利率5％計算
    之利息，為有理由，應予准許。逾此範圍，並無理由，應予
    駁回。
五、本件原告勝訴部分所命給付之金額未逾500,000元，爰依民
    事訴訟法第389條第1項第5款規定，依職權宣告假執行，原
    告雖陳明願供擔保聲請假執行，僅促使法院職權發動，不另
    為假執行准駁之諭知。又就此部分，依民事訴訟法第392條
    規定，依職權宣告被告得提供相當擔保金額後，准許免為假
    執行。至原告其餘假執行之聲請，因訴之駁回而失所依附，
    不予准許。
六、本件事證已臻明確，兩造其餘之攻擊或防禦方法及所用之證
    據，經本院斟酌後，認為均不足以影響本判決之結果，爰不
    逐一論列，附此敘明。
七、據上論結，本件原告之訴為一部有理由、一部無理由，依民
    事訴訟法第1項、第79條，判決如主文。
中　　華　　民　　國　　111 　年　　8 　　月　　11　　日
                  民事庭法　官　周裕暐　　　　　
以上正本係照原本作成
如對本判決上訴，須於判決送達後20日內向本院提出上訴狀。如
委任律師提起上訴者，應一併繳納上訴審裁判費。
中　　華　　民　　國　　111 　年　　8 　　月　　11　　日
                        書記官　謝佩芸
附表一：
編號 項目 開工日 竣工日 原約工期 （日） 展延日數 停工日數  一 第一分項 91.05.20 99.05.05 180 807 142  二 第二分項 93.09.29 99.05.05 180 553.5 447  三 第三分項 97.12.01 103.10.14 330 472.5 1,264  四 第四分項 98.04.17 103.10.14     五 第五分項 96.08.10 99.05.05 365 1,000 141  六 第六分項 98.09.15 103.10.14 240 59.5 1,500  七 第七分項 98.04.17 103.10.14    
附表二：
編號 器材名稱 規範 單位 領料數量 實用數量 未退料數量  一 CERAMIC WOOL 12.5mm  ㎡ 28 1 27  二 CERAMIC WOOL 25mm  ㎡ 28 0 28  三 ROCK WOOL BLANKET 50mm  ㎡ 604 375.6 216.8  四 ROCK WOOL BLANKET 75mm  ㎡ 671 520.5 150.5  五 FIBERGLASS 100MM  ㎡ 38 5 33  六 LAGGING, #18GAGE 1.2mm SUS304  ㎡ 893.7 600.4 293.3  七 BUCKLE SUS304  PC 1329 740 589  八 WELDABLE PIN, SUS304 50mm  PC 2715 1465 1250  九 FIX HEAD FOR WELDABLE PIN SUS304   PC 6200 5050 1150  十  ALUMINUN FOIL ASTM E96A  ㎡ 14 5.3 8.7 十一 ALUMINUN FOIL T0.05MM  ㎡ 4 0 4 
附表三：　　　　　　　　　　　　
編號 面積 未歸還數量 報價單換算後數量 單價 應扣金額 一 600W x 7200L = 4.32 M² 27M² 27÷4.32 = 6.25 1285 6.25 x 1285 = 8031 二 600W x 7201L = 4.32 M² 28M² 28÷4.32 = 6.48 2145 6.48 x 2145 = 13900 三 600W x 5000L = 3 M² 216.8M² 216.8÷3 = 72.27 1670 216.8 x 72.27 = 12691 四 600W x 5000L = 3 M² 150.5M² 150.5÷3 = 50.17 1570 50.17 x 1670 = 78767 五 1200W x 7000L = 8.4 M² 33M² 33÷8.4 = 3.93 2830 3.93 x 2830 = 11122 六 1244W x 3055L = 3.8 M² 292M² 292÷3.8 = 76.84 3835 76.84 x3835 = 294681 七  589  120 589 x 120 =70680 八  1150  7 7 x 1150 = 8050 九  1150  10 10 x 1150 = 11500 十 1M x 14M = 14 M² 8.7M²  45 45 x 8.7 = 392 十一 1M x 100M = 100 M² 4M²  3830 38.3 x 4 = 153 　 小計    617967